【裁判字號】    92,台上,2346
【裁判日期】    920430
【裁判案由】    違反證券交易法
【裁判全文】
最高法院刑事判決                              九十二年度台上字第二三四六號
    上  訴  人  乙○○
    選任辯護人  梁宵良律師
                林錦隆律師
                阮禎民律師
    上  訴  人  甲○○
右上訴人等因違反證券交易法案件，不服台灣高等法院台中分院中華民國九十一年三
月二十一日第二審判決（九十年度上重訴字第二八號，起訴案號：台灣台中地方法院
檢察署八十八年度偵字第三八三二、五三五八、六三００、六七五九、一００四八、
一四六一一、一六一四五號），提起上訴，本院判決如左：
    主  文
原判決關於乙○○、甲○○部分均撤銷，發回台灣高等法院台中分院。
    理  由
本件原判決撤銷第一審關於上訴人乙○○、甲○○部分之科刑判決，改判論乙○○以
共同違反對於在證券交易所上市之有價證券，不得有意圖抬高集中交易市場某種有價
證券之交易價格，自行或以他人名義，對於該有價證券，連續以高價買入之行為之規
定罪，處有期徒刑伍年。又連續違反對於在證券交易所上市之有價證券，不得有在集
中交易市場報價，業經有人承諾接受而不履行交割，足以影響市場秩序之行為之規定
罪，處有期徒刑貳年，應執行有期徒刑陸年。論甲○○以共同違反對於在證券交易所
上市之有價證券，不得有意圖抬高集中交易市場某種有價證券之交易價格，自行或以
他人名義，對於該有價證券，連續以高價買入之行為之規定罪，處有期徒刑貳年。固
非無見。
惟查：(一)按科刑之判決書，須將認定之犯罪事實，詳記於事實欄，然後於理由內逐一
說明其憑以認定之證據，使事實與理由兩相一致，方為合法，倘事實欄已有記載，而
理由內未加說明，是為理由不備；若理由內已有說明，而事實欄無此記載，則理由失
其依據，均足構成撤銷之原因。次按證券交易法第一百五十五條第一項第四款所謂「
連續以高價買入」，係指於特定期間內，逐日以高於平均買價，接近最高買價之價格
或以最高之價格買入而言。原判決認上訴人等所為係違反證券交易法第一百五十五條
第一項第四款之規定，應依修正前同法第一百七十一條處斷，但於事實欄內僅認定「
自民國八十六年起，國內股市受經濟不景氣之影響，股價一路下滑，乙○○為維持大
中鋼鐵股份有限公司（下稱大中公司）、友力工業股份有限公司（下稱友力公司）之
股價，及對公司之經營權，惟因自有之資金不足，乃自八十六年年底起，夥同洪美美
、曾國年、張惠玲、黃文郁、劉新統、簡淑惠、蔡宗銘、駱怡筠、周梨琴等人基於意
圖為自己不法之所有之犯意聯絡及行為分擔，並基於概括之犯意，未經公司股東會或
董事會之同意，直接由乙○○告知或由洪美美轉達曾國年、黃文郁及張惠玲等人，連
續多次擅自以書寫『連絡單』之方式，挪用上述大中等十二家公司資金，委由豐順證
券投顧股份有限公司總經理甲○○自八十七年一月間起負責操盤買賣大中、友力等兩
家公司股票。乙○○授權甲○○觀察證券集中交易市場上，大中、友力公司之股價如
低於乙○○指示護盤之價格時，即進場以人頭戶之名義連續按平盤以上之價格買進，
藉以拉抬大中、友力公司之股價，嗣於股價上揚時，酌量賣出以取回資金」（見原判
決第五頁第七至十八行），但對於上訴人等究自何時起至何日止，連續以如何之高價
買入？以及在上開期間，上訴人等係將大中、友力兩公司股票之價格，由何等低價？
拉抬至如何之高價？均未明白認定，詳細記載，亦未於判決理由內說明憑何證據認定
上訴人等有「連續以高價買入」之理由，遽予論處上開罪刑，自有調查之職責未盡及
判決理由不備之違法。(二)稽之卷內資料，乙○○辯稱：伊係委託甲○○代為操作護盤
下單買進大中、友力公司之股票。而資金原則上係由甲○○負責籌措調度，再由伊支
付六分利利息。甲○○如調度資金不足時，通知伊後，始再由伊籌款，從而，甲○○
每日下單買進股票之數量及金額，並不須經其事先同意，伊並不知八十八年一月十六
日甲○○再下單買進友力三千七百九十五張之事實。且伊早於八十七年十月底即明確
告知甲○○，不要再買進了，詎甲○○仍下單買進等語。甲○○亦供稱：「（問：如
何操盤？）董事長乙○○指示我在一定之價額內買賣，我負責下單，這些款項不夠時
，找洪美美，墊款部分找營業員，他們會找丙種的金主來付款，丙種金主利息是六分
利，由乙○○支付」等語（見原審卷第十三頁）。如果屬實，決定下單買賣股票之數
量及負責調度資金者，既均為甲○○，則其於決定買進若干數量之股票前，自應將交
割款項規劃妥當，方得下單，茲其於買進股票後竟發生違約交割情事，能否謂甲○○
不知資金不足，而不令負共同違約交割罪責，不無研求之餘地。乃原判決未詳酌慎斷
，遽於判決理由內敘述「而甲○○於受託從事本件護盤之事，僅賺取受託之報酬，衡
情並無於明知無資金交割之情形下，猶堅持下單買進股票之必要」（見原判決第十四
頁第十、十一行），資為認定其此部分無犯罪故意之論據，亦有可議。(三)按刑法第五
十五條之牽連犯，係指行為者意念中祇欲犯某罪，而其實施犯罪之方法，或其實施犯
罪之結果，觸犯行為人目的行為以外之其他罪名而言。牽連犯的數行為間，有無方法
或結果行為與目的行為之牽連關係存在，不得純以行為人主觀的犯意為準，應參酌行
為時客觀的事實以為決定，即數行為之間，其犯意應連貫外，如在客觀上認其方法或
結果行為，與犯罪之目的行為，有不可分離之直接密切關係，即為牽連犯。原判決於
事實欄內認定「嗣因股價持續下跌，乙○○終無力再籌措資金護盤，其仍執意再護盤
，竟並基於概括犯意，連續於八十八年元月十五日及元月十六日委由不知乙○○已無
資金交割之甲○○，報價以不知情之人頭戶陳貽玉等人名義買進友力公司股票分別為
二千一百二十四張及一千六百七十一張，合計三千七百九十五張，金額共計一億三千
零七十八萬四千五百七十三元，迄同年月十八及十九日交割期限屆至，果因無資金支
付而違約交割，其違約交割之張數，與同交易日成交之張數分別為二千七百九十張及
一千六百八十二張比較，所占比例極高，顯已嚴重影響集中交易市場之交易秩序」（
見原判決第八頁第九至十六行），並於判決理由內敘明「依台灣證券交易所股份有限
公司以九十年十月九日台證密字第０二六八九０號函檢附前開交易日買賣友力公司
股票之相關資料所示，友力公司股票於八十八年一月十五日之成交張數為二千七百九
十張，同年月十六日之成交張數為一千六百八十三張，乙○○違約交割部分所占比例
分別高達百分之七十六‧一三及百分之九十九‧二九，顯已嚴重影響股票集中交易市
場該友力公司股票之交易秩序」等情（見原判決第十五頁第五至十行）。如果屬實，
足見乙○○係為護盤而大量買進友力公司股票，因無力再籌措資金支付股價而違約交
割。揆之上開說明，乙○○所犯證券交易法第一百五十五條第一項第一款及同條項第
四款二行為間能否謂無方法結果之牽連關係，亦堪研求。原判決見未及此，遽認乙○
○所犯上開二罪，犯意個別，應分論併罰，即有適用法則不當之違誤。以上或為上訴
意旨所指摘，或為本院得依職權調查之事項，應認原判決此部分有撤銷發回之原因。
至原判決關於乙○○不另為無罪或免訴之諭知部分，基於審判不可分原則，應併予發
回，附此敘明。
據上論結，應依刑事訴訟法第三百九十七條、第四百零一條，判決如主文。
中      華      民      國    九十二    年      四      月     三十     日
                              最高法院刑事第十庭
                                  審判長法官  林  增  福
                                        法官  邵  燕  玲
                                        法官  吳  昆  仁
                                        法官  陳  世  雄
                                        法官  惠  光  霞
      右正本證明與原本無異
                                              書  記  官
中      華      民      國    九十二    年      五      月      七      日


司法院資訊處製作；財團法人民間司法改革基金會備份。
